【裁判字號】    95,台上,2956
【裁判日期】    950530
【裁判案由】    殺人
【裁判全文】
最高法院刑事判決            九十五年度台上字第二九五六號
    上  訴  人  甲 ○ ○
                          路5.
    選任辯護人  許安德利律師
                許 世 律師
上列上訴人因殺人案件，不服台灣高等法院台南分院中華民國九
十二年五月二十八日第二審更審判決（九十一年度上重更(一)字第
四六一號，起訴案號：台灣台南地方法院檢察署八十七年度偵字
第一四八一五號、八十八年度偵字第三九五、五四八、一二四二
號），提起上訴，本院判決如下：
    主  文
原判決撤銷，發回台灣高等法院台南分院。
    理  由
本件原判決認定上訴人甲○○與林素如（已自殺死亡，另經檢察
官為不起訴處分）原係同居人，民國八十七年二月間林素如經濟
拮据，其弟林文商因販賣安非他命案件服刑，甫於八十七年一月
二十七日假釋出獄，林素如認有機可乘，意圖為自己不法之所有
，欲以林文商為被保險人投保人身保險，再將林文商殺害以詐領
保險金之方式來改善林素如困頓之經濟狀況。林素如商得林文商
同意為被保險人投保人身保險，再加以殺害，謀議既定，遂由林
素如於八十七年二月二十三日透過國泰人壽保險股份有限公司（
以下簡稱國泰公司）南吉通訊處主任陳賢明為林文商辦理投保手
續，以林文商為被保險人，投保萬代福二０二終身壽險新台幣（
下同）五十萬元，意外死亡加倍賠償，意外險再加六百萬元之保
險，受益人則指定不知情之蔡嘉瑢（林素如女兒），而與林文商
簽立上開保險契約。八十七年三月二十七日晚上十時三十分許，
林素如基於殺害林文商之犯意，先在台南市大東點心城打公用電
話給林文商約在台南市○○路○段一０九號之二林素如大弟林茂
祥之住處樓下見面，並叫上訴人駕駛其車號Ｐ３－九三九號計程
車來搭載，將林素如、林文商載往台南縣新化鎮虎頭埤附近某處
人跡罕至郊外，本欲下手依計實施，因見地點不妥，林素如又要
上訴人將其等載至台南縣歸仁鄉沙崙農場內武崙高幹五三右十六
號之甘蔗園，約當晚十二時許，上訴人將車停在園外，林素如與
林文商進入甘蔗園，由林素如將其圍巾套住林文商頸部，以倒背
方式緊勒林文商至林文商倒地，林素如為恐林文商尚未死亡，乃
要求上訴人共同殺害林文商，上訴人因深愛林素如，乃基於共同
殺害林文商之故意，即持其所有之菜刀往林文商脖子猛砍一刀，
致林文商因「血容積量過低併失血性休克」及「遭利刃橫斷頸部
致動、靜脈斷裂併大量出血」，當場死亡。上訴人乃搭載林素如
返回台南市○○路由林素如將該把菜刀、圍巾丟棄在台南縣保安
工業區之大排水溝內。林素如旋以林文商意外身故，保險事故發
生為由，委請不知情之蔡嘉瑢向國泰公司申請理賠，致使國泰公
司陷於錯誤，先對蔡嘉瑢理賠一百萬元（因林素如已於八十七年
六月十六日凌晨一時許跳樓死亡，所以並未來得及支取保險金）
。林素如於殺害林文商後，於心難安，每思及林文商死亡之情節
，林文商之身影即經常纏繞眼前，揮之不去，致身心受到煎熬，
心生厭世之念，於八十七年六月十六日十一時三十分許，在台南
市○○○街二三巷二五弄六號其另一男友黃錦昌住處跳樓自殺身
亡。林文商之屍體則於八十七年三月二十八日下午二時二十分許
，經路人發現報警，經警循線追查，嗣於八十七年十二月三十日
上午八時二十分許在台南縣歸仁鄉○○村○○路五十五號查獲上
訴人等情。因而撤銷第一審判決，改判仍論處上訴人共同殺人之
罪刑，固非無見。
惟查：(一)、有罪判決書所認定記載之犯罪事實，為論罪科刑適用
法律之基礎，故凡與適用法令有關之重要事項，必須詳加認定，
明確記載，然後於理由內明認定犯罪事實所憑之證據及理由，
始足為適用法令之依據。原判決事實欄謂上訴人與林素如原係同
居人，八十七年二月間林素如經濟拮据，其弟林文商甫於八十七
年一月二十七日因案服刑假釋出獄，林素如認有機可乘，意圖為
自己不法之所有，欲以林文商為被保險人投保人身保險，再將林
文商殺害以詐領保險金之方式來改善其困頓之經濟狀況。林素如
商得林文商同意為被保險人投保人身保險，再加以殺害，謀議既
定……等情。究竟林素如與何人謀議？上訴人是否參與謀議，原
判決未為明確之認定記載，自不足為適用法律論以殺人罪之依據
。(二)、有罪判決書所認定之事實，為判斷其適用法令當否之準據
，法院應將依職權認定與論罪科刑有關之事實，翔實記載，然後
於理由內逐一說明其憑以認定之證據，並使事實認定與理由說明
，互相適合，方為合法。倘若事實認定與理由說明，不相一致，
或事實或理由之記載論述，前後齟齬，按諸刑事訴訟法第三百七
十九條第十四款後段規定，均屬判決理由矛盾之當然違背法令。
原判決理由一之(五)謂林素如之身高體重皆不如林文商高大，又屬
女輩者流，力道有限，若無他人幫忙，自不可能以一己力量將其
弟林文商勒斃並棄屍。事實卻認定：「上訴人載林素如、林文商
至沙崙農場，將車停在園外，林素如與林文商進入甘蔗園，由林
素如將其圍巾套住林文商頸部，以倒背方式緊勒林文商至倒地…
…」等情。該項事實認定與理由說明，顯有不相適合之矛盾。林
素如單獨以倒背方式緊勒林文商倒地時，林文商究已死亡或僅被
勒昏，抑尚清醒中？又上訴人何以將菜刀放在車上，是否與林素
如預謀殺害林文商而備菜刀？原判決未予釐清審認，致事實不明
，本院無從為適用法律當否之判斷，亦有可議。(三)、有罪之判決
書，對被告有利之證據不採納者，應說明其理由，為刑事訴訟法
第三百十條第二款所明定。故有罪判決書對於被告有利之證據，
如不加採納，必須說明其不予採納之理由，否則即難謂無判決不
備理由之違誤。證人吳春芬於原審證稱有一次林茂祥（林文商之
兄）找伊，稱其弟（指林文商）很偉大，事發後伊發現其弟留有
遺書，內容是姊姊欠人家這麼多錢，不忍心，願意犧牲等語（原
審法院重上訴字卷第一五九頁）；證人林茂祥亦提出所謂林文商
遺書影本一紙，證稱其依信（即卷附林文商遺書）判斷，伊弟弟
犧牲自己，而甲○○（上訴人）可能不知道，伊弟弟願犧牲自己
（原審法院重上訴字卷第一九五、一九六頁）等語。究竟該文件
是否林文商分配保險理賠金之遺書？又所謂伊弟弟（林文商）願
犧牲自己云云，是否表示願意死亡？若然，上訴人之行為是否為
加工自殺之行為，或係單純殺人之行為，有待釐清，原審遽予判
決，尚嫌速斷。又原判決對於上開有利於上訴人之證據，不予採
納，復未說明其理由，亦有理由不備之違誤。上訴意旨指摘原判
決不當，尚非全無理由，應認仍有撤銷發回更審之原因。至原判
決不另為無罪之諭知部分，基於審判不可分原則，併予發回，附
此明。
據上論結，應依刑事訴訟法第三百九十七條、第四百零一條，判
決如主文。
中    華    民    國  九十五  年    五    月   三十   日
                      最高法院刑事第九庭
                          審判長法官  陳  正  庸
                                法官  賴  忠  星
                                法官  王  居  財
                                法官  林  開  任
                                法官  林  立  華
      本件正本證明與原本無異
                                      書  記  官
中    華    民    國  九十五  年    六    月    八    日
                                                      Ｌ


司法院資訊處製作；財團法人民間司法改革基金會備份。
